【裁判字號】    90,訴,370
【裁判日期】    900731
【裁判案由】    租佃爭議
【裁判全文】
臺灣彰化地方法院民事判決  九十年度訴字第三七○號
    原      告  甲○○
    訴訟代理人  劉榮滄律師
    被      告  壬○○○
    訴訟代理人  子○○
    被      告  庚○○
                辛○○
                己○○
                丁○○
                乙○○
                丙○○
                癸○○
                戊○○
右當事人間請求租佃爭議事件，本院判決如左：
    主      文
被告應將坐落彰化縣彰化市○○○段第五五三之三地號、地目田、面積０‧０三三七
公頃土地返還原告。
訴訟費用由被告連帶負擔。
    事      實
甲、原告方面：
  一、聲明：如主文第一項所示。
  二、陳述：
    (一)原告所有坐落彰化市○○○段第五五三之三地號、地目為田、面積０．０三三
      七公頃之土地，於民國三十八年六月十日與被告之被繼承人邱瓊炎訂定耕地三
      七五租約，嗣邱瓊炎於七十八年六月四日死亡後，系爭土地自八十四年間即未
      為耕作使用，經彰化稅捐稽徵處於八十八年九月十五日清查認定未作農業使用
      ，自八十八年起改徵地價稅，被告等損害土地之利用，違反耕地三七五減租條
      例之規定至為確鑿。經原告委託大德法律事務所劉榮滄律師以八十九年一月二
      十四日德律函八九字第０一一一四號函達被告等依前開條例第十七條第一項第
      四款規定終止耕作租約，並經彰化市公所耕地租佃委員會及彰化縣政府耕地租
      佃委員會調處不成立在案。
    (二)按耕地租約在租佃期間，非因不可抗力繼續一年不為耕作時，一三七五減租條
      例第十七條規定得終止租約。八十八年四月間原告到現場照相，發現當時被告
      均未種植農作物，被告庭呈之照片可能是在委員會調解後才種的。本件系爭土
      地既未做農作使用，經彰化稅捐處清查確認屬實，並經原告終止契約在案，被
      告已無正當使用權源，爰依民法第七百六十七條規定，本於所有權之行使，訴
      請被告等將耕地返還。
    (三)最高法院三十一年九月二十二日民刑庭推事總會決議及最高法院六十二年第二
      次推事總會決議(二)：「租佃爭議之調解事件，其調解時，已列其中已知之繼承
      人為對造，而其餘繼承人有所漏列，為訴訟之便宜，避免勞民費事，有違法真
      意起見，自以採上開意見，然後准予訴訟程序中追加當事人為罪為妥當…」，
      本件原告向彰化市公所聲請調解時僅知道承租人之繼承人壬○○○、庚○○、
      己○○等三人，經鈞院通知開庭後，始查知尚有其他繼承人己○○、丁○○、
      乙○○、丙○○、癸○○、戊○○等人，爰請准予追加為被告。
    (四)被告壬○○○於九十年四月二十四日言詞辯論時，已自認系爭土地幾年前即未
      耕作達一年以上，與原告檢附之八十八年四月十二日拍攝照片，以及彰化縣稅
      捐稽徵處清查結果未做農作使用改課地價稅之情形相符，違反耕地三七五減租
      條例第十七條第一項第四款之規定。系爭土地是邱瓊炎死亡後八十四年起即未
      耕作，其餘尚有三筆共同承租之土地，業經法院判決返還原告。又八十九年一
      月即以律師函通知被告終止契約，追加之其餘被告亦以書狀送達作為終止契約
      之意思表示通知。
  三、證據：提出土地登記謄本、地籍圖謄本、臺灣省彰化市私有土地租約、彰化縣
      稅捐稽徵處函、八十八年地價稅繳款書、八十八年地價稅課稅明細表、德律函
      八九字第０一一一四號律師函、掛號函件收據、臺灣彰化地方法院八十八年度
      訴字第一六四號民事判決、邱瓊炎之繼承系統表、戶籍登記簿等影本各一份、
      戶籍謄本五份及照片一張為證。
乙、被告方面：
  一、聲明：求為判決駁回原告之訴。
  二、陳述：
    (一)被告等之被繼承人邱瓊炎死亡後，約有兩年未耕作，兩年後陸續種植蕃薯、玉
      蜀黍等作物，都是由被告壬○○○耕作，並經原告同意在系爭土地上搭建一間
      農舍放置農作物，八十八年至八十九年間約一年以上時間未耕作，直到八十九
      年又開始種植蕃薯、玉蜀黍、香蕉等作物。
    (二)系爭土地於被告之被繼承人逝世後，曾多次向原告要求過戶及辦理續租事宜，
      原告置之不理，惟被告壬○○○每年仍按時繳交租金約二千元，但自八十五年
      起原告即無故將所寄之租金以函授退回。被告有意將承租之土地歸還原告，但
      被告承租此地至今已達五十多餘年，且皆有按時繳交租金，如今原告要取回土
      地，應依耕地三七五減租條例補償被告，因此，於彰化市調解委員會中曾要求
      以新台幣（下同）二萬元作為對被告無法耕作此地之補償，惟原告至彰化縣政
      府再行調解時仍置之不理。
    (三)被告係因農作物生長季節之緣故，而改種其他作物，並非無種植，況且稻米收
      割季節時，必須因曬穀而將土地上之作物除去，待收成後再恢復種植，並非被
      告未將土地作耕種使用，而係為讓土壤有休耕期，使土壤更肥沃，作物收成更
      好。以前種稻，一年收成兩次，後來發現不適合種稻，收割後改成晒穀場用，
      八十八年後約一年的時間因被告壬○○○身體不好，且另有地要收割比較忙，
      因此系爭土地暫不耕作，後才改種其他作物，被告曾要求改變承租人為邱瓊炎
      之繼承人，原告亦未前往辦理。
    (四)依耕地三七五減租條例第二十條規定耕地租約於租期屆滿時，除出租人依本條
      力收回自耕外，如承租人願繼續承租者，應續約。原告已八十餘歲，有無依據
      該條文之規定而收回土地自耕之能力實有疑義，況同條例第十九條亦規定出租
      人不能自任耕作時，不得收回自耕，出租人因收回耕地而致使承租人失其家庭
      生活依據者，不得收回自耕。若必須收回土地，則準用第十七條第二項規定補
      償。同地段第五五三—一、五五三—二地號土地業經原告收回，但至今原告仍
      未做耕地使用，如原告欲無償收回被告承租之土地，實難為被告。又被告未曾
      與原告有達成終止契約之意思表示。
  三、證據：提出彰化市○○○段第五五三之一、五五三之二地號土地之現場照片兩
      張為證。
丙、本院依職權函查彰化縣稅捐稽徵處暨訊問證人林金美、歐哲祥。
    理      由
一、原告向耕地租佃委員會聲請調解時僅列被告壬○○○、邱國材、辛○○為對造人
    ，經調處不成立移送本院視為起訴，嗣於本院審理中，追加其餘繼承人己○○、
    丁○○、乙○○、丙○○、癸○○、戊○○等為被告，此為訴之追加，惟被告於
    訴之追加無異議而為本案之言詞辯論，依民事訴訟法第二百五十五條第二項規定
    ，依法視為已同意追加，並無不合，應予准許，合先敘明。
二、被告庚○○、辛○○、己○○、丁○○、乙○○、丙○○、癸○○、戊○○經合
    法通知，未於最後言詞辯論期日到場，核無民事訴訟法第三百八十六條各款所列
    情形，爰依原告之聲請，由其一造辯論而為判決。
三、本件原告起訴主張：伊所有坐落彰化市○○○段第五五三之三地號、地目田、面
    積０．０三三七公頃土地，於三十八年六月十日與被告之被繼承人邱瓊炎訂定耕
    地三七五租約，邱瓊炎於七十八年六月四日死亡後，系爭土地自八十四年間即未
    做耕作使用，經彰化稅捐稽徵處於八十八年九月十五日清查認定未作農業使用，
    自八十八年改徵地價稅，被告等繼承邱瓊炎之承租權，已違反耕地三七五減租條
    例第十七條第四款非因不可抗力繼續一年不為耕作之規定，原告得依法終止租約
    ，並已於八十九年一月二十四日以律師函送達被告壬○○○、邱國材、辛○○、
    己○○表示終止租約，而其餘被告則以書狀送達作為終止契約之意思表示通知。
    本件業經彰化市公所耕地租佃委員會調解及彰化縣政府耕地租佃委員會調處不成
    立在案。系爭土地既未做農作使用，經彰化稅捐處清查確認屬實，並經原告終止
    契約在案，被告已無正當使用權源，為此爰依民法第七百六十七條規定，本於所
    有權之行使，請求被告返還系爭土地等情。被告則以：被告等於被繼承人邱瓊炎
    死亡後，曾多次向原告要求過戶及辦理續租事宜，原告均置之不理，惟被告壬○○○每年仍按時繳交租金約二千元，但於八十五年起，原告即無故將所寄之租金
    以函授退回。雖邱瓊炎死亡後，土地約有兩年未耕作，兩年後陸續種植蕃薯、玉
    蜀黍等作物，都是由被告壬○○○耕作，並經原告同意在系爭土地上搭建一間農
    舍放置農作物，八十八年至八十九年間約一年以上時間未耕作，直到八十九年又
    開始種植蕃薯、玉蜀黍、香蕉等作物，但被告係因農作物生長季節之緣故，而改
    種其他作物，並非無種植，況且稻米收割季節時，必須因曬穀而將土地上之作物
    除去，待收成後再恢復種植，並非被告未將土地作耕種使用，而係為讓土壤有休
    耕期，使土壤更肥沃，作物收成更好。被告有意將承租之土地歸還原告，但被告
    承租此地至今已達五十多餘年，且皆有按時繳交租金，如今原告要取回土地，應
    依耕地三七五減租條例第十七條第二項之規定，給付被告二萬元以作為對被告無
    法耕作此地之補償。另依前揭條例第二十條規定耕地租約於租期屆滿時，除出租
    人依本條例收回自耕外，如承租人願繼續承租者，應續約，同條例第十九條亦規
    定出租人不能自任耕作時，不得收回自耕，本件原告已八十餘歲，有無依據該條
    文之規定而收回土地自耕之能力實有疑義等語置辯。
三、查原告主張伊所有坐落彰化市○○○段第五五三之三地號、地目田、面積０．０
    三三七公頃之土地，於三十八年六月十日與被告之被繼承人邱瓊炎訂定耕地三七
    五租約，邱瓊炎於七十八年六月四日死亡後，系爭土地自八十四年間即未為耕作
    使用，經彰化稅捐稽徵處於八十八年九月十五日清查認定未作農業使用，自八十
    八年起改徵地價稅，原告已於八十九年一月二十四日以律師函送達被告壬○○○
    、邱國材、辛○○、己○○表示終止租約，而其餘被告則以書狀送達作為終止契
    約之意思表示通知，本件造業經彰化市公所耕地租佃委員會調解及彰化縣政府耕
    地租佃委員會調處不成立在案等情，業據其提出土地登記謄本、地籍圖謄本、臺
    灣省彰化市私有土地租約、彰化縣稅捐稽徵處函、八十八年地價稅繳款書、八十
    八年地價稅課稅明細表、德律函八九字第０一一一四號律師函、掛號函件收據及
    現場照片等為證，並有彰化市公所耕地租佃委員會調解程序筆錄及彰化縣政府耕
    地租佃委員會調處程序筆錄暨相關文件附卷可稽，復經證人林金美即彰化縣稅捐
    稽徵處承辦人員到庭證述：八十八年九月六日原告委託律師向稽徵處表示土地承
    租人未做農業使用，請求依法課稅，其於八十八年九月十日四日與地政事務所人
    員張郁青到現場查看，土地確實未作農業使用，即如同廢耕狀態，所以稽徵處於
    同年九月十五日發文與土地所有權人表示應課稅，原告亦無意見，並繼續繳交稅
    款至八十九年度，如將來使用人有再回復耕作之情形，亦須向稅捐處提出申請，
    並經現場勘驗，否則仍繼續課稅等語屬實，且被告亦於本院審理中自承自被繼承
    人邱瓊炎死亡後，土地約有兩年未耕作，且八十八年至八十九年間亦有約一年以
    上時間未耕作等語無訛，雖其辯稱：被告係因農作物生長季節之緣故，而改重其
    他作物，並非無種植，況且稻米收割季節時，必須因曬穀而將土地上之作物除去
    ，待收成後再恢復種植，並非被告未將土地作耕種使用，而係為讓土壤有休耕期
    ，使土壤更肥沃，作物收成更好云云，惟被告既謂以前渠等種植稻作一年收成兩
    次，則正常之休耕期顯無須長達一年或兩年之時間，且其亦未舉證證明於休耕期
    間有改種其他作物之情，被告所辯顯不足採，因此原告主張被告有非因不可抗力
    繼續一年不為耕作之事由發生，堪予認定。
四、次按耕地租約在租佃期限未屆滿前，非有非因不可抗力繼續一年不為耕作時，出
    租人不得終止租約，耕地三七五減租條例第十七條第一項第四款定有明文。查本
    件被告確有非因不可抗力繼續一年不為耕作之情形，已如前述，則原告依法得終
    止兩造間之耕地租賃契約，原告並分別以律師函及本件書狀送達被告為終止租約
    之意思表示，是兩造間就系爭土地之耕地租約業經原告合法終止，其請求被告應
    將系爭土地交還原告，自屬有據。
五、再被告另辯稱：渠等承租此地至今已達五十多餘年，皆有按時繳交租金，如今原
    告要取回土地，應依耕地三七五減租條例第十七條第二項給付被告二萬元以作為
    無法耕作此地之補償，另依同條例第二十條規定耕地租約於租期屆滿時，除出租
    人依本條例收回自耕外，如承租人願繼續承租者，應續約，同條例第十九條亦規
    定出租人不能自任耕作時，不得收回自耕，本件原告已八十餘歲，有無依據該條
    文之規定而收回土地自耕之能力實有疑義云云。經查，兩造之耕地租約係屬不定
    期之租賃契約，租賃期限尚未屆滿，故原告係依據同條例第十七條未屆租賃期限
    期之規定而為請求，此與同條例第十九、二十條係對於租賃期限屆滿之情形所為
    之規定不同。又同條例第十七條第二項，係規定依前項第五款即經依法編定或變
    更為非耕地使用，終止租約時，除法律另有規定外，出租人應給予承租人補償，
    此於前項第四款非因不可抗力繼續一年不為耕作之情形不在適用之列，因此被告
    請求原告依該規定補償被告，洵屬無據。
六、綜上所陳，本件耕地租約既經原告依法終止，則其請求被告應將系爭土地交還原
    告，為有理由，應予准許。
七、結論：本件原告之訴為有理由，並依民事訴訟法第三百八十五條第一項前段、第
    八十五條第二項，判決如主文所示。
中      華      民      國    九十      年      七      月    三十一    日
                                        民事第一庭
~B法      官  黃倩玲
右為正本係照原本作成。
如對本判決上訴，應於判決送達後二十日內向本院提出上訴狀。
中      華      民      國    九十      年      七      月    三十一    日
~B法院書記官  彭月美


司法院資訊處製作；財團法人民間司法改革基金會備份。
